【裁判字號】    95,上訴,2123
【裁判日期】    951025
【裁判案由】    毒品危害防制條例
【裁判全文】
臺灣高等法院臺中分院刑事判決        95年度上訴字第2123號
上  訴  人  臺灣臺中地方法院檢察署檢察官
被      告  甲○○
指定辯護人  本院公設辯護人  乙○○
上列上訴人因被告毒品危害防制條例案件，不服臺灣臺中地方法
院95年度訴字第638號，中華民國95年7月26日第1審判決（起訴
案號：臺灣臺中地方法院檢察署95年度偵字第2641號）提起上訴
，本院判決如下：
    主  文
原判決撤銷。
甲○○共同連續販賣第壹級毒品，累犯，處有期徒刑拾貳年。扣
案之第壹級毒品海洛因壹小包（即編號壹者，淨重零點零肆公克
）沒收銷燬之，扣案之ＳＩＭ卡貳張、行動電話手機貳支，均沒
收。共同連續販賣第壹級毒品所得之財物新臺幣肆仟元均沒收之
，如全部或一部不能沒收時，以其財產抵償之。
    事  實
一、甲○○（綽號肉圓）前於民國（下同）93年間，因違反毒品
    危害防制條例案件，經臺灣南投地方法院判處應執行有期徒
    刑10月，於 94年5月29日縮短刑期執行完畢。詎甲○○仍不
    知悔改，仍繼續施用第一級毒品海洛因，因積欠陳冠州（綽
    號阿州，未經起訴）購買毒品之款項，無力償還，竟與陳冠
    州共同基於販賣第一級毒品海洛因以營利之概括犯意，約自
    94年12月間或95年1月間起（起訴書誤為94年1月12日起），
    至95年1月26日止（起訴書誤為95年1月19日）止，或連續接
    受陳冠州之指示，於有人向陳冠州購買海洛因時，為陳冠州
    運送、交付海洛因予購買之人，或陪同陳冠州交付毒品，或
    為聯絡人，接聽購毒者之來電後，與之約定交易毒品之數量
    、金額、時間及地點。陳冠州則承租余宗育（未經起訴）所
    有位於臺中縣霧峰鄉萬豐村264巷45弄6號民宅，作為據點，
    陳冠州並提供甲○○2支行動電話0000000000、00000000000
    號（均含門號SIM卡及手機） ，作為彼此聯絡用，或由甲○
    ○代為接聽購毒者之來電。甲○○在上述期間，計陪同陳冠
    州交付石武乾2次，時間分別為 95年1月上旬某日，及95年1
    月12日下午，地點均在陳冠州要求余宗育出面承租之前述民
    宅前，價值分別為新臺幣（下同）1千元及5百元。交付周盟
    利1次，時間係於95年1月25日，地點在臺中縣霧峰鄉萬豐村
    味全食品股份有限公司後面，價值1千元。交付洪萬榮2次，
    分別係於不詳時間，在臺灣省境內不詳地點，以及於 95年1
    月15日下午，在南投縣草屯鎮○○路烏溪橋頭（往臺中方向
    ），價值分別為新臺幣1千元及5百元。惟甲○○毋庸負責收
    取價金，而係由陳冠州自行收取或指派他人收取。陳冠州則
    會免費提供海洛因予甲○○施用，作為報酬。
二、嗣於95年1月26日下午3時許，甲○○又依陳冠州指示，攜帶
    海洛因1小包（即扣案編號一者，淨重0.04公克，包裝重0.2
    3公克） ，欲將海洛因交付予綽號「建成」之買主，而自臺
    中縣霧峰鄉萬豐村264巷45弄6號開門外出時，為警當場持臺
    灣臺中地方法院核發之搜索票上前查獲，甲○○因緊張將該
    包海洛因丟棄於地上，為警當場扣得（即扣案編號一者，重
    量如前述）。經警方搜索甲○○之身體，在甲○○身上查獲
    0000000000、00000000000號行動電話2支 （均含門號SIM卡
    及手機），再搜索甲○○所駕駛之S8－4723號自用小客車後
    ，在該車上起出夾鏈袋89個、記事簿一本。警方制伏甲○○
    後，續進入該屋內搜索，在一樓廁所內發現洪志立（未經起
    訴）躲藏在內，並扣得洪志立所持有之海洛因一小包（即扣
    案編號４號，淨重0.05公克，包裝重0.25公克） 、糖粉2包
    （即扣案編號２、３號），及洪志立所有，供盛裝該 3包粉
    末所用之袋子一個。警方於搜索過程中，又陸續接獲石武乾
    、周盟利、洪萬榮等人撥打前述0000000000行動電話表示欲
    購買海洛因，乃循線查知上情。
三、案經南投縣警察局草屯分局報請臺灣臺中地方法院檢察署檢
    察官偵查起訴。
    理  由
一、訊據被告對於前述事實，迭於原審及本院坦承不諱，經查：
  (一)關於被告與購毒者交易過程乙節，證人石武乾則於95年7月3
    日原審證稱：「毒品向陳冠州拿的．．．我都打電話（與他
    聯絡）．．．他電話好像是797140，（送貨）都阿州本人送
    的，我一次買1千，一次5百。．．．看過（被告）1、2次．
    ．．我找阿州拿藥，看到被告在旁邊，阿州就拿藥給我。被
    告沒有親手拿藥給我過。．．．我在警詢筆錄所證述，購買
    毒品的對象不實在外，其餘關於購買毒品的時間地點實在，
    購買的對象是阿州。」等語（見原審卷第242至249頁）；證
    人周盟利於警詢中證述：「我在 95年1月25日向肉圓購買毒
    品，是在台中縣霧峰鄉萬豐村味全食品公司後面購買，我買
    新台幣一千元」等語（見警卷第39頁）；證人洪萬榮於警詢
    中證述：「我均是用公用電話撥打綽號肉圓之行動電話0000
    000000，連絡交易毒品。共跟綽號肉圓之男子購買過毒品 2
    次，第一次（上上禮拜日期時間我忘了）以新台幣一千元代
    價向綽號肉圓購買一小包一級毒品海洛因，數量為我抽 3支
    香菸的份量。第二次在95年1月12日下午（時間我忘了） 以
    新台幣 5百元代價向綽號圓購買一小包一級毒品海洛因，數
    量為我抽一支香菸的份量，交易地點都在台中縣霧峰鄉○○
    村○○路264巷弄6號前」等語（見警卷第45頁），核均與被
    告之自白者相符。雖證人周盟利於原審改稱：「認識（被告
    ）．．．我第一次要打給他，就被警方抓到了。．．．要打
    那個電話是朋友說的．．．我打電話是要找『肉圓』（臺語
    ），就在外面那個朋友介紹的。．．．還沒有拿到，就被警
    方查獲了。電話是警察接的。我在警局時說 1月25日下午施
    用的毒品，不是向他（被告）買的，警方叫我說向他買的。
    ．．．我之前就認識他，只是很久沒有聯絡。他沒有拿過毒
    品給我。．．．給我電話號碼的朋友告訴我賣毒品的人叫阿
    源（臺語）」云云，證人洪萬榮於原審時改稱：「認識被告
    ，沒有向他買過，以前讀書就認識（被告）了。有打過0000
    000000這個電話，找綽號阿州的男子．．．被查獲當天， 1
    月那天，我打去是說我要買東西，買 5百．．．。我打了這
    個電話 2次，第一次有買到毒品．．．那個人我不認識。之
    前在警局作證時說：之前除了查獲那次，還有買2次，一次1
    千，一次 5百為實在，是隨便找人買。．．．這個號碼打過
    一次，其他的我忘記了。．．．那天我作 2次筆錄，第一次
    做的時候，警察說這樣不行，說如果我不指認肉圓，就不讓
    我回家過夜。」云云，惟證人洪萬榮、周盟利 2人之警詢錄
    影均顯示 2人於陳述時，態度均十分自然，警方均以一問一
    答之方式製作筆錄，並無任何誘導或脅迫之跡象，業經原審
    分別於95年4月17日、4月24日勘驗甚詳，而渠 2人與被告均
    為舊識，嗣後改稱未向被告拿毒品云云，應為迴護被告之語
    。應以渠等警詢中所述較為可信，依刑事訴訟法第159條之2
    之規定，渠等警詢中之陳述得為證據。
  (二)關於本件查獲過程乙節，證人即警員李堂榮於原審證稱：於
    搜索前監控被告，目擊被告外出交付海洛因予他人多次，於
    搜索過程中復接獲石武乾、周盟利撥打被告身上查獲之門號
    0000000000行動電話，稱要找「肉圓」，要買「半張」或「
    一張」（毒品之暗語）等語，證人即警員呂右元於原審亦證
    稱：於搜索過程中接獲洪萬榮撥打被告身上查獲之門號0000
    000000行動電話，稱他是「萬榮」，要找「肉圓」，要買「
    一天」（毒品之暗語）等語（均見原審95年5月3日審判筆錄
    ）。核與證人石武乾、周盟利、洪萬榮等人於警詢中均證述
    查獲當日有以公共電話撥打前開0000000000行動電話號碼向
    綽號肉圓者預購毒品等語（見警卷第38、45、50頁）相符。
    顯然被告亦擔任販賣毒品之聯絡人之角色。被告雖辯以其僅
    幫陳冠州送毒品，並未向購買者拿錢，錢都是他們接與陳冠
    州處理的云云，然而，周盟利、石武乾、洪萬榮在警詢時均
    證述：查獲當日係撥打0000000000號行動電話向綽號肉圓男
    子購買毒品等語，被告亦供承：「他們（指購毒者）打來時
    也會直接說要找『肉圓』，．．．通常有人打電話要買毒品
    時我叫他等一下，跟他約個地方．．．」等語（見原審卷第
    178頁） ，再參以被告代阿洲送毒品，阿洲會分海洛因給伊
    施用等情，業經被告於偵查時及原審供述明確（見偵查卷第
    104頁；原審卷第53頁） 。是被告縱未向購毒者收取交易之
    金錢，惟被告既於購買者購買毒品時，兼擔聯絡人及赴約定
    地點交付毒品之角色，顯已參與毒品交易之執行角色，而立
    於與陳冠州相當之地位，非僅止於從旁協助陳冠州販毒而已
    ，且其藉以分擔運送、交付及聯絡人等販賣毒品之角色，而
    由陳冠州處無償提供海洛因作為報酬，顯示被告與陳冠州就
    販賣毒品間，有相當程度之合議，其等 2人就本件販賣毒品
    互有犯意聯絡及行為分擔甚明。
  (三)此外，復有扣案之白色粉末一小包（即扣案編號１號者）、
    0000000000、00000000000號行動電話2支（均含門號SIM 卡
    及手機）、夾鏈袋89個等物可資佐證，前述扣案之白色粉末
    一小包（即扣案編號１號者）確含海洛因成份，淨重0.04公
    克，包裝重0.23公克，有法務部調查局 95年3月29日調科壹
    字第120017578 號鑑定通知書在卷可稽。按我國查緝毒品海
    洛因之施用或販賣一向執法甚嚴，對於販賣毒品海洛因者尤
    科以重度刑責，又販賣海洛因既係違法行為，當非可公然為
    之，亦無公定價格，且容易分裝並增減份量，而每次買賣之
    價量，可能隨時依雙方關係深淺、資力、需求量及對行情之
    認知、來源是否充裕、查緝是否嚴謹、購買者被查獲時供述
    購買對象之可能風險之評估等情形，而異其標準，非可一概
    而論；販賣之利得，除被告坦承犯行或價量俱臻明確外，委
    難察得實情，販賣之人從價差或量差中牟利之方式雖異，其
    意圖營利之販賣行為則同一。是以因海洛因量微價高，販賣
    者率有暴利可圖，茍非意圖販賣營利，一般人焉有可能甘冒
    重度刑責而販賣海洛因。而陳冠州既以免費提供海洛因供被
    告施用為代價，要求被告為其送貨，其毒品交易應係有利可
    圖，渠等均具有營利之意圖甚明。是被告與陳冠州共同提供
    海洛因予周盟利、石武乾、洪萬榮等人，顯有意圖營利之犯
    意，殊足認定。從而，本件被告上揭販賣毒品海洛因犯行，
    事證明確，洵堪認定，應予依法論科。【按被告以外之人（
    包括證人、鑑定人、告訴人、被害人及共同被告等）於審判
    外之陳述雖不符刑事訴訟法第159條之1至之4 等四條之規定
    ，而經當事人於審判程序同意作為證據，法院審酌該言詞陳
    述或書面陳述作成時之情況，認為適當者，亦得為證據；當
    事人、代理人或辯護人於法院調查證據時，知有刑事訴訟法
    第159條第1項不得為證據之情形，而未於言詞辯論終結前聲
    明異議者，視為有前項之同意，同法第159條之5定有明文。
    本件證人石武乾曾於警詢中為陳述，其性質雖屬傳聞證據，
    ，其所為之上開警詢筆錄內容，當事人或辯護人已知上述筆
    錄乃傳聞證據，且均未於言詞辯論終結前對該等筆錄內容異
    議，依上開規定，是石武乾於警詢中之證言已擬制同意其有
    證據能力，本院審酌上開筆錄作成時，較無人情施壓或干擾
    ，亦無不當取供之情形，認為以之作為本案之證據亦屬適當
    ，是其於警詢之證言自具有證據能力。】。
二、按被告行為後，刑法及刑法施行法業於94年2月2日總統以華
    總一義字第0940一義字第09400014901 號令修正公布，並於
    95年7月1日施行（下稱新刑法，修正前刑法下稱舊刑法），
    參酌最高法院95年5月23日刑事庭第8次會議決議，新刑法第
    2條第1項之規定，係規範行為後法律變更所生新舊法律比較
    適用之準據法，於新刑法施行後，應適用新刑法第2條第1項
    之規定，為「從舊從輕」之比較。另於比較時應就罪刑有關
    之共犯、未遂犯、想像競合犯、牽連犯、連續犯、結合犯，
    以及累犯加重、自首減輕暨其他法定加減原因（如身分加減
    ）與加減比例等一切情形，本於統一性及整體性原則，綜其
    全部罪刑之結果而為比較。本案涉及法律變更之部分經附表
    所示比較新舊刑法之規定，以舊刑法有利於被告，依新刑法
    第2條第1項前段規定，自應適用最有利於被告之舊刑法，合
    先敘明。
三、核被告所為，係犯毒品危害防制條例第4條第1項之販賣第 1
    級毒品罪。被告既替陳冠州運送周盟利、洪萬榮所購買之毒
    品，或陪同陳冠州將海洛因交付石武乾，或於接獲購毒者來
    電後，與之約定交易之金額、數量、時間及地點等，其與陳
    冠州間有犯意之聯絡及行為分擔，應成立共同正犯（刑法第
    28條雖有修正，但對被告無有利與否之情形，應適用修正前
    刑法第28條）。起訴事實未論及被告與陳冠州為共同正犯，
    容有未洽。被告甲○○先後多次犯行，時間緊接，方法相同
    ，顯係基於概括犯意反覆為之，為連續犯，應依修正前刑法
    第56條規定，以一罪論，並加重其刑，惟因該罪之法定本刑
    為死刑或無期徒刑，依刑法第64條第1項、第65條第1項之規
    定，就該法定刑部分不得加重其刑，併此說明。至於被告依
    陳冠州指示，交付海洛因予周盟利、洪萬榮部分，起訴書雖
    未論及，惟此部分與已起訴之部分既有前述連續犯之裁判上
    一罪關係，即為起訴效力所及，本院得併予審酌。被告有事
    實欄載科處有期徒刑及執行紀錄，有臺灣臺中地方法院檢察
    署刑案資料查註紀錄表、臺灣高等法院被告前案紀錄表在卷
    可稽，被告於執行完畢後 5年內再犯本件有期徒刑以上之罪
    ，為累犯，應依修正前刑法第47條累犯之規定遞加重其刑，
    惟該罪之法定本刑為死刑、無期徒刑，依法不得加重其刑。
    本院審酌被告雖有上開多次販賣第1 級毒品海洛因之犯行，
    然其販賣之對象不多，數量非高，犯罪所得有限，只因一時
    貪念失慮，致觸法定刑最高為死刑或無期徒刑之重典，其犯
    罪情節相對於長期、大量販賣毒品之真正毒梟而言，對於社
    會秩序與國民健康之危害程度，顯然較輕，倘亦依原法定刑
    論處，不免過苛，且無從與真正長期、大量販毒之惡行區別
    ，是以本院認對被告縱處以法定最低度刑，猶嫌過重，有法
    重情輕之情形，認被告犯罪情狀尚堪憫恕，爰依刑法第59條
    之規定（新法第59條之規定，為法院就刑之酌減審認標準見
    解之明文化，非屬法律之變更），酌量減輕其刑。至於被告
    雖供出共同正犯陳冠州，惟毒品危害防制條例第17條之立法
    意旨重在鼓勵具體供出其上游販毒者，俾使追查該毒梟前手
    及其上游毒品，以杜絕毒品之蔓延與氾濫，倘僅供出共犯為
    何人，但尚未進而查獲毒梟前手或其上游毒品者，仍不得執
    此邀本條規定之寬減，且被告陳冠州尚未因此被起訴，尚不
    符合該條所定因而破獲之要件。
四、原審以被告犯行罪證明確，予以論罪科刑，固非無見，惟查
    ：被告於本件販賣毒品犯行，且擔任運送、交付毒品及聯絡
    人等角色，且藉前開角色之扮演，由陳冠州無償提供海洛因
    作為報酬，顯示被告與陳冠州就本件販賣毒品間，有相當程
    度之合議，其已立於與陳冠州主謀相當之地位甚明，非僅止
    於從旁協助陳冠州之地位而已，原審以被告僅替陳冠州運送
    毒品，或陪同陳冠州將交付海洛，認本件販毒之主謀為陳冠
    州而非被告，及被告犯罪情節顯較陳冠州為輕等，均有未洽
    。檢察官上訴意旨認原審依刑法第59條酌減本刑為不當，為
    無理由，惟原審尚有前開可議之處，仍應由本院予撤銷改判
    。爰審酌被告坦承犯行並表悔意，態度良好，其犯罪之動機
    為受毒控制，其犯罪地立與陳冠州相當，運送毒品之次數不
    多，犯罪所生之危害並非甚大，手段平和，所得利益僅為免
    費施用毒品等一切情狀，量處如主文第2 項所示之刑。扣案
    之第一級毒品海洛因一小包（即扣案編號１號，淨重0.04公
    克，包裝重0.23公克），應依毒品危害防制條例第18條第 1
    項前段之規定沒收銷燬之。扣案之SIM卡2張、行動電話手機
    2支，為共同正犯陳冠州所有， 交付被告使用，供犯本罪所
    用之財物，業據被告供明在卷，應依毒品危害防制條例第19
    條第1 項之規定沒收。被告既與陳冠州為共同正犯，故陳冠
    州因販賣第一級毒品所得之金錢共 4千元，應依同條項之規
    定諭知沒收，如全部或一部不能沒收時，以其財產抵償之。
    扣案之夾鏈袋89個，係陳冠州所有，雖亦據被告供明，惟因
    尚未使用，尚難以認定為供犯本罪所用或預備之物，不予沒
    收。扣案之記事簿一本，為被告記載其親友聯絡電話之用，
    與本件犯行無關，有該記事簿之影本附卷可參，不予沒收。
    另案發時被告所駕駛之S8─4723號自用小客車，被告雖供稱
    為陳冠州所提供，惟經本院向監理機關查詢結果，該車之車
    主為陳炳榮而非陳冠州，並已於95年3月6日過戶予藍同賜，
    與被告所述不符，尚難僅憑被告片面之詞認定該車係犯本罪
    所用之交通工具，故不予沒收。
五、公訴意旨另略以：被告甲○○基於同一販賣第一級毒品海洛
    因之概括犯意，自94年1月12日起 （應為95年之誤），至同
    年1月19日止，連續以1千元或 5百元價格，販賣海洛因予洪
    志立云云，並以證人於偵查中已具結之證言，為其主要依據
    。訊據被告甲○○堅決否認此部分犯行，辯稱：洪志立係與
    伊一樣，為陳冠州送貨的，有時並負責收錢等語。經查洪志
    立固於警詢中指稱向被告甲○○購毒云云，於偵查中亦結證
    稱向被告甲○○購買 2次云云，惟於原審即改稱係向陳冠州
    拿毒品云云，經原審詰之，又改稱：「我打電話給陳冠州，
    陳冠州拿給甲○○，然後甲○○拿給我的」等語，供詞前後
    閃爍反覆，而警方搜索時，洪志立係躲藏在陳冠州等人之販
    毒據點臺中縣霧峰鄉萬豐村264巷45弄6號1樓廁所內， 其與
    該處之關連顯然甚為密切；再者被告甲○○對於其涉案部分
    已坦白承認，應無必要僅對洪志立部分否認或為虛偽陳述，
    因此洪志立之證詞有為自身逃避刑責之虞，難以遽信，不足
    以作為被告有罪之證據。惟公訴人就此部分，係與前述有罪
    部分以修正前刑法連續犯之裁判上一罪起訴，爰不另為無罪
    之諭知。至於扣案洪志立所持有之海洛因一小包（即扣案編
    號４號，淨重0.05公克，包裝重0.25公克）、糖粉2包 （即
    扣案編號２、３號），及洪志立所有，供盛裝該 3包粉末所
    用之袋子一個等物，尚乏確切證據足認與被告或共同正犯陳
    冠州之販賣毒品犯行相關，或係洪志立自身欲施用者，爰不
    在本案諭知沒收銷燬。
五、陳冠州（男，民國○○年○○月○日生，住南投縣草屯鎮○○路3
    10巷4號，身分證一編號：Ｚ000000000號） 於本案與被告共
    同販賣第一級毒品，未據起訴，應由檢察官依法偵辦。
據上論斷，應依刑事訴訟法第369條第1項前段、第364條、第299
條第1項前段、毒品危害防制條例第4條第1項、第18條第1項前段
、第19條第1項、刑法第2第1項前段、第11條前段、第28條 （修
正前）、第56條（修正前）、第47條（修正前）、第64條第2 項
（修正前）、第65條第2項（修正前）、第59條、第38條第1項第
2款，判決如主文。
本案經檢察官丙○○到庭執行職務。
中    華    民    國    95    年    10    月    25    日
              刑事第七庭  審判長法  官  林  榮  龍
                                法  官  鄭  永  玉
                                法  官  江  錫  麟
上列正本證明與原本無異。
如不服本判決應於收受送達後十日內向本院提出上訴書狀，其未
敘述上訴之理由者並得於提起上訴後十日內向本院補提理由書（
均須按他造當事人之人數附繕本）。
                                書記官  劉  建  智
中    華    民    國    95    年    10    月    25    日
附錄論罪科刑法條：
毒品危害防制條例第4條第1項：
製造、運輸、販賣第一級毒品者，處死刑或無期徒刑；處無期徒
刑者，得併科新臺幣1千萬元以下罰金。
附表：
┌─────┬───────┬────────┬──────┐
│  比較條  │舊刑法於本案適│新刑法於本案適用│依從舊從輕原│
│          │用之法律效果  │之法律效果      │則比較結果  │
├─────┼───────┼────────┼──────┤
│刑法第47條│應適用累犯規定│應適用累犯規定，│比較新舊法，│
│          │，加重本刑至2 │加重本刑至2分之1│不生有利不利│
│          │分之1         │                │於被告之問題│
├─────┼───────┼────────┼──────┤
│刑法第56條│應適用連續犯規│刪除連續犯規定，│適用舊刑法較│
│          │定，加重本刑至│連續犯之數個犯罪│有利於被告  │
│          │2分之1        │行為，依新法應數│            │
│          │              │罪併罰          │            │
├─────┼───────┼────────┼──────┤
│刑法第64條│死刑減輕者，為│死刑減輕者，為無│適用舊刑法較│
│第2項     │期徒或為15年以│期徒            │有利於被告  │
│          │下12年以上有期│                │            │
│          │徒刑          │                │            │
├─────┼───────┼────────┼──────┤
│刑法第65條│無期徒刑減輕者│無期徒刑減輕者，│適用舊刑法較│
│第2項     │，為7年以上有 │為20年以下、15年│有利於被告  │
│          │期徒刑        │以上有期徒刑    │            │
│          │              │                │            │
├─────┴───────┴────────┴──────┤
│綜合比較結果：以適用舊刑法較有利於被告，故本案應一體適用舊│
│刑法。                                                    │
└─────────────────────────────┘
                                                    Ｒ


司法院資訊處製作；財團法人民間司法改革基金會備份。
